ACORDAO-COMPLETO-2414952

ACÓRDÃO 7095/2020 ATA 21/2020 - PRIMEIRA CÂMARA

VISTOS, relatados e discutidos estes autos de atos de pensão militar emitidos pela Primeira Região Militar/Comando do Exército.
ACORDAM os ministros do Tribunal de Contas da União, reunidos em sessão da 1ª Câmara, diante das razões expostas pelo relator, em:
9.1. considerar legais e autorizar o registro dos atos de pensão militar instituídos por Ary Pereira Lima (10003401-08-2014-001069-2, peça 2) , Aurélio José de Paula (10003401-08-2015-002084-4, peça 3) , Benedito Batista da Rocha (10003401-08-2014-001070-6, peça 4) e Carlos Bento Xavier (10003401-08-2015-002077-1, peça 5 e 10003401-08-2015-002076-3, peça 6) ;
9.2. determinar ao Ministério da Defesa/Comando do Exército que:
9.2.1. dê ciência, no prazo de 15 (quinze) dias, a contar do recebimento da notificação deste acórdão, do inteiro teor desta deliberação à Sra. Neuza da Conceição Pereira Lima, notadamente no que diz respeito ao direito de optar, em até 30 (trinta) dias, sob pena de suspensão do pagamento da pensão em caso de não manifestação, pelos benefícios legalmente acumuláveis, no correto enquadramento nas disposições do art. 29 da Lei 3.765/1960;
9.2.2. encaminhar a este Tribunal, no prazo de 30 (trinta) dias, comprovante da ciência acima referida;
9.3. esclarecer ao órgão de origem que, no caso de a Sra. Neuza da Conceição Pereira Lima optar pela pensão militar ora em exame, deixando de perceber um benefício de cargo civil, deverá emitir novo ato;
9.4. ordenar à Sefip que monitore o cumprimento das determinações acima.

Atos de pensão militar.

Primeira Câmara

3. Interessados: Celina Marques Ávila (XXX.167.647-XX); Dilene da Rocha Vicente (XXX.516.867-XX); Eva Maria da Conceição de Paula (XXX.931.707-XX); Márcia Pereira Xavier Bendia (XXX.459.947-XX); Marlene Pereira Senna Xavier (XXX.122.817-XX); Neuza da Conceição Pereira Lima (XXX.510.307-XX); Zilene Rocha de Oliveira (XXX.312.667-XX).

13.1. Ministros presentes: Walton Alencar Rodrigues (Presidente), Benjamin Zymler e Bruno Dantas.
13.2. Ministro-Substituto convocado: Marcos Bemquerer Costa.
13.3. Ministros-Substitutos presentes: Augusto Sherman Cavalcanti e Weder de Oliveira (Relator).

WEDER DE OLIVEIRA

Em exame, 5 (cinco) atos de pensão militar emitidos pela Primeira Região Militar/Comando do Exército.
Reproduzo, com ajustes de forma, a instrução do auditor da Secretaria de Fiscalização de Pessoal (Sefip) , (peça 13) , que recebeu anuência do diretor da unidade especializada (peça 14) :
" (...) EXAME TÉCNICO
Procedimentos aplicados
2.	Os procedimentos para exame, apreciação e registro de atos de pessoal encontram-se estabelecidos na Instrução Normativa TCU 78/2018 e na Resolução TCU 206/2007. Essas normas dispõem, em seus arts. 4º, § 2º, e 3º, § 3º, respectivamente, que os atos de pessoal disponibilizados devem ser submetidos à crítica automatizada do próprio sistema, com base em parâmetros predefinidos.
3.	Relativamente aos atos de admissão e concessão de aposentadoria, pensão e reforma, as rotinas de crítica das informações cadastradas nos sistemas informatizados de coleta de atos foram elaboradas e validadas levando-se em conta as peculiaridades desses atos. Os itens de verificação do sistema compreendem prazos e fundamentos legais, assim como eventuais ocorrências de acumulação. Tratam-se de verificações mais abrangentes, minuciosas e precisas do que aquelas que podem ser realizadas por mãos humanas, proporcionando um nível de segurança ainda maior.
4.	Além da crítica automatizada, há verificação humana adicional no caso de haver alertas do sistema ou informações não formatadas, como esclarecimentos do gestor ou do controle interno.  
Exame das Constatações
5.	Em consulta realizada em sistemas externos disponibilizados ao TCU podemos verificar que a beneficiária Sra. DILENE DA ROCHA VICENTE   - CPF XXX.516.867-XX e ZILENE ROCHA DE OLIVEIRA - CPF XXX.312.667-XX acumulam a pensão constante dos autos com um outro cargo ou benefício. Informamos que tal acumulação têm como base legal o Art. 29, incisos I e II, da Lei das Pensões Militares - Lei 3765/1960 -, que permite as referidas acumulações, observado o disposto no art. 37, inciso XI, da Constituição Federal.
6.	É oportuno informar que a Sra. NEUZA DA CONCEIÇÃO PEREIRA LIMA - CPF - XXX.510.307-XX além da pensão militar em estudo acumula 2 (dois) benefícios do INSS em desacordo com os incisos I e II do art. 29 da lei 3.765/60, in verbis: 
Art. 29. É permitida a acumulação: (Redação dada peça Medida provisória nº 2.215-10, de 31.8.2001) 
 I - de uma pensão militar com proventos de disponibilidade, reforma, vencimentos ou aposentadoria;   
 (...) 
 II - de uma pensão militar com a de outro regime, observado o disposto no art. 37, inciso XI, da Constituição Federal. (Redação dada peça Medida provisória nº 2.215-10, de 31.8.2001) 
7.	Sendo os seguintes benefícios civis acumulados cumulativamente com a pensão militar, segundo banco de dados desta Corte: 
	Titular (nome) 
	Situação
	Valor
	Espécie (descrição completa) 
	Data Início

	Neuza da Conceição Pereira Lima
	Ativo
	3.202,12
	Pensão por morte previdenciária
	22/6/2014

	Neuza da Conceição Pereira Lima
	Ativo
	1.045,00
	Aposentadoria por invalidez
	20/3/2019

8.	Cabe salientar, no entanto, que a interessada poderá optar, a qualquer tempo, por 02 (dois) benefícios dentre os 03 (três) contanto que comprove seus respectivos enquadramentos na disposição do art. 29 da Lei 3.765/1960, escolhendo apenas os benefícios acumuláveis legalmente.
9.	No caso dos atos tratados neste processo de nº 10003401-08-2015-002076-3 e 10003401-08-2015-002077-1 que tem como beneficiária CELINA MARQUES AVILA CPF - XXX.167.647-XX, constatou-se, em sistema externo disponibilizado ao TCU, o falecimento da mesma em 19/12/2010. Os atos devem ser considerados prejudicados por perda de objeto, uma vez que já cessaram os efeitos financeiros em relação aos mesmos. 
10.	 Havendo cessado os efeitos financeiros, cabe a aplicação do art. 260, § 5º, do Regimento Interno do TCU. Segundo esse dispositivo, deverá ser considerado prejudicado, por perda de objeto, exame dos atos de pessoal cujos efeitos financeiros tenham cessado antes de sua apreciação.
PROPOSTA DE ENCAMINHAMENTO 
11.	Nesse contexto, propõe-se a ilegalidade do ato de pensão militar que tem como instituidor o Sr. ARY PEREIRA LIMA por ser inconstitucional e a legalidade dos demais atos constantes destes autos.    
CONCLUSÃO        
12.             A abrangência e a profundidade das verificações levadas a efeito fundamentam convicção de legalidade dos atos, à exceção do Ato de nº 10003401-08-2014-001069-2 que deve ser considerado ilegal com recusa do competente registro por ser inconstitucional de acordo com o relatório acima transcrito. Assim, em relação aos demais atos do presente processo cabe proposta no sentido de que sejam considerados legais, promovendo-lhes os registros. 
PROPOSTA DE ENCAMINHAMENTO
13.              Ante o exposto, com fundamento nos arts. 71, inciso III, da Constituição Federal, 1o, inciso V, e 39, inciso II, da Lei 8.443/1992 e 260, § 1º e 5º, do Regimento Interno do Tribunal de Contas da União, bem como art. 7º, § 3º da IN 55/2007, propõe-se:
a) considerar, ainda, prejudicados por perda de objeto os atos de Pensão Militar que tem como instituidor o ex-militar CARLOS BENTO XAVIER de nº s 10003401-08-2015-002076-3 e 10003401-08-2015-002077-1 que tem como beneficiária CELINA MARQUES AVILA CPF - XXX.167.647-XX, tendo em vista que a beneficiária faleceu em 19/12/2010, uma vez que já cessaram os efeitos financeiros referentes ao ato de acordo com o art. 260, § 5º, do Regimento Interno do TCU
b) considerar ilegal o ato de nº 10003401-08-2014-001069-2 de ARY PEREIRA LIMA por ser inconstitucional e a legalidade dos demais atos constantes destes autos;
c) dispensar o ressarcimento das quantias indevidamente recebidas de boa-fé pela interessada indicada no subitem precedente, consoante o disposto no Enunciado 106 da Súmula da Jurisprudência do TCU;
d) determinar à Primeira Região Militar que: 
d.1) no prazo de 15 (quinze) dias, a contar da ciência desta Deliberação, abstenha-se de realizar pagamentos decorrentes do ato impugnado, sujeitando-se a autoridade administrativa omissa à responsabilidade solidária, nos termos do art. 262, caput, do Regimento Interno/TCU;
d.2) dê ciência, no prazo de 15 (quinze) dias, a contar do recebimento da notificação deste Acórdão, do inteiro teor desta deliberação à Sra. NEUZA DA CONCEIÇÃO PEREIRA LIMA - CPF - XXX.510.307-XX, notadamente no que diz respeito ao direito de opção por 02 (dois) dos benefícios dos 03 (três) que estão sendo pagos atualmente legalmente acumuláveis, encaminhando a este Tribunal, no prazo de 30 (trinta dias) , comprovante da referida ciência;
d.3) no caso de a opção recair sobre a pensão militar ora em exame, emita novo ato de concessão, submetendo-o a este Tribunal, nos termos da IN/TCU n. 78/2018;
d.4) alerte à interessada que o efeito suspensivo proveniente da interposição de possíveis recursos perante o TCU não a exime da devolução dos valores percebidos indevidamente após a respectiva notificação, caso os recursos não sejam providos."
O MP/TCU, representado pelo procurador Júlio Marcelo de Oliveira, manifestou divergência à proposta da Sefip apenas quanto ao ato acostado à peça 5, nos seguintes termos:
"... a pensão do militar Carlos Bento Xavier foi instituída em 1995, sendo inicialmente dividida entre a ex-esposa pensionada Celina Marques Ávila, falecida em 2010, e a viúva Marlene Pereira Senna Xavier (peça 6) .
Posteriormente, houve reversão do benefício em favor da filha Marcia Pereira Xavier Bendia (peça 5) , de modo que é possível concluir pelo falecimento de Marlene Pereira Senna Xavier, mãe da nova beneficiária.
Assim sendo, o exame do ato inicial (peça 6) pode ser considerado prejudicado, por perda de objeto, com fundamento no art. 260, § 5º, do Regimento Interno do TCU, em razão da cessação dos efeitos financeiros da concessão, tendo em vista o falecimento de ambas as pensionistas.
Em relação ao ato de reversão, no entanto, não há evidências no sentido da cessação de seus efeitos financeiros, em relação à filha do instituidor, Marcia Pereira Xavier Bendia.
Ante o exposto, o Ministério Público de Contas manifesta-se pela legalidade do ato de reversão da pensão militar instituída por Carlos Bento Xavier (peça 5) e aquiesce à proposta oferecida nos autos pela Sefip, quanto aos demais atos em exame."
É o relatório.

não há.

Procurador Júlio Marcelo de Oliveira.

ATOS DE PENSÃO MILITAR. POSSÍVEL PERCEPÇÃO SIMULTÂNEA DA PENSÃO EM EXAME COM DOIS BENEFÍCIOS PREVIDENCIÁRIOS. ACUMULAÇÃO ILEGAL. DESCUMPRIMENTO DAS REGRAS DO ART. 29 DA LEI 3.765/1960. NECESSIDADE DE SE VERIFICAR A SITUAÇÃO. DIREITO DE OPÇÃO POR BENEFÍCIOS/VENCIMENTO. LEGALIDADE E REGISTRO. DETERMINAÇÃO. MONITORAMENTO DA OPÇÃO, CASO VERIFICADA QUE A ACUMULAÇÃO PERDURA.

PENSÃO MILITAR (PMIL)

Secretaria de Fiscalização de Pessoal (Sefip).

Em exame, 5 (cinco) atos de pensão militar emitidos pela Primeira Região Militar/Comando do Exército.
A Secretaria de Fiscalização de Pessoal (Sefip) não identificou irregularidades nos atos de Aurélio José de Paula (ato 10003401-08-2015-002084-4, peça 3) e de Benedito Batista da Rocha (ato 10003401-08-2014-001070-6, peça 4) , propondo a legalidade de todos.
Quanto à pensão instituída por Carlos Bento Xavier - inicial (ato 10003401-08-2015-002076-3, peça 6) e reversão (ato 10003401-08-2015-002077-1, peça 5) que tem como beneficiária Celina Marques Ávila - propõe considerar os referidos " (...) atos prejudicados por perda de objeto tendo em vista que a beneficiária faleceu em 19/12/2010" (peça 8) .
Opina pela ilegalidade da pensão instituída por Ary Pereira Lima (ato 10003401-08-2014-001069-2, peça 2) , em razão do acúmulo ilegal, pela beneficiária Sra. Neuza da Conceição Pereira Lima, da pensão militar em análise e de dois benefícios previdenciários do Instituto Nacional de Seguridade Social (INSS) , em desacordo com os incisos I e II do art. 29 da lLei 3.765/60.
O Ministério Público de Contas anuiu à proposta da Sefip, exceto quanto ao ato acostado à peça 5, tendo em vista que não " (...) há evidências no sentido da cessação de seus efeitos financeiros, em relação à filha do instituidor, Marcia Pereira Xavier Bendia" (peça 10) .
Não há óbice para o julgamento pela legalidade e determinação de registro dos atos do Sr. Aurélio José de Paula (peça 3) e do Sr. Benedito Batista da Rocha (peça 4) .
Os atos acostados às peças 5 (reversão) e 6 (inicial) , referentes à pensão instituída por Carlos Bento Xavier, não apresentam nenhum tipo de inconsistência em sua versão submetida ao exame do Tribunal, motivo pelo qual devem ser apreciados pela legalidade, ainda que, quanto ao ato da peça 6, os efeitos financeiros tenham cessado em virtude do falecimento das beneficiárias, o que levou à reversão da pensão (peça 5) .
Divirjo da proposta de ilegalidade do ato acostado à peça 2, em razão da cronologia da concessão dos benefícios em questão.
A pensão militar instituída por Ary Pereira Lima (peça 2) à Sra. Neuza da Conceição Pereira Lima, na condição de viúva, teve vigência a partir de 3/4/2009.
Conforme consulta apresentada pela Sefip realizada em sistemas externos disponibilizados ao Tribunal, apurou-se que a Sra. Neuza da Conceição Pereira Lima percebe pensão por morte previdenciária, desde 22/6/2014, e aposentadoria por invalidez, desde 20/3/2019, ambas pelo INSS.
A situação inusitada permite concluir que o ato, em si, não apresenta nenhuma irregularidade, visto que, à época da instituição da pensão (3/4/2009) , a interessada não percebia nenhum dos dois benefícios previdenciários indicados (concedidos em 22/6/214 e em 20/3/2019) .
Entretanto, a referida situação não deve perdurar, porque não se coaduna com aquelas previstas na Lei 3.765/1960, alterada pela MP 2.215-10/2001, que disciplina a possibilidade de acumulação da pensão militar: 
"Art. 29 - É permitida a acumulação: 
I - de uma pensão militar com proventos de disponibilidade, reforma, vencimentos ou aposentadoria;
II - de uma pensão militar com a de outro regime, observado o disposto no art. 37, inciso XI, da Constituição Federal."
Nesse sentido, sem embargo de que o ato seja julgado pela legalidade, é necessário que se determine à Primeira Região Militar/Comando do Exército que alerte à Sra. Neuza da Conceição Pereira Lima de que poderá optar pelos benefícios legalmente acumuláveis, para o correto enquadramento ao disposto no art. 29 da Lei 3.765/1960.
De forma a evitar o prolongamento da situação irregular, deve ser dado o prazo máximo de 30 (trinta) dias, a partir da ciência, para que a interessada se manifeste em relação à opção acima, findo o qual, sem que haja resposta alguma por parte da beneficiária, o pagamento da pensão deverá ser suspenso.
O cumprimento dessa determinação deverá ser acompanhado pela Sefip.
Diante do exposto, manifesto-me pela aprovação do acórdão que ora submeto à apreciação deste Colegiado.
TCU, Sala das Sessões Ministro Luciano Brandão Alves de Souza, em 30 de junho de 2020.
Weder de Oliveira 
Relator